【裁判字號】    92,上,778
【裁判日期】    921209
【裁判案由】    第三人異議之訴
【裁判全文】
臺灣高等法院民事判決                              九十二年度上字第七七八號
      上  訴  人  乙○○
      被上訴人    甲○○
右當事人間第三人異議之訴事件，上訴人對於中華民國九十二年七月二十三日臺灣臺
北地方法院九十二年度訴字第二二０九號第一審判決提起上訴，經本院於中華民國九
十二年十一月二十五日言詞辯論終結，判決如左：
    主      文
原判決關於駁回上訴人後開第二項之訴部分及訴訟費用之裁判均廢棄。
臺灣臺北地方法院九十一年度執字第三六八七九號強制執行事件，就上訴人所有對於
安泰商業銀行股份有限公司通化分公司之存款債權新台幣捌拾肆萬陸仟壹佰捌拾參元
所為之強制執行程序應予撤銷。
其餘上訴駁回。
第一、二審訴訟費用由被上訴人負擔十分之四，餘由上訴人負擔。
    事實及理由
一、本件被上訴人經合法通知，未於言詞辯論期日到場，核無民事訴訟法第三百八十
    六條各款所列事由，爰依上訴人之聲請，准由其一造辯論而為判決。
二、按當事人於第二審為訴之變更、追加，非經他造同意，不得為之，但請求之基礎
    事實同一者，不在此限，民事訴訟法第四百四十六條第一項、第二百五十五條第
    一項第二款定有明文。本件上訴人起訴時係主張依強制執行法第十五條規定而為
    請求，其於本院審理中追加備位之訴，主張代位第三人聯邦商業銀行股份有限公
    司公館分公司（下稱聯邦銀行）、中國國際商業銀行股份有限公司大安分公司（
    下稱中國國際銀行）、安泰商業銀行股份有限公司通化分公司（下稱安泰銀行）
    行使執行異議之權利，核其請求之基礎事實同一，依上開規定，自應准許。
三、上訴人主張：訴外人許國宏（即許振發、許正宏）以對訴外人祭祀公業詹文仲、
    詹文傍（上訴人為該祭祀公業之管理人）有新台幣（下同）三百零一萬元之債權
    為由，向原法院聲請支付命令，經原法院於民國（下同）八十八年八月六日以八
    十八年促字第三三九九七號核發支付命令後，據以為執行名義聲請強制執行，經
    原法院以九十年度執字第一一三六六號執行結果，尚餘二百十一萬二千一百七十
    元未受清償，原法院因而核發債權憑證（下稱系爭債權憑證）予訴外人許國宏。
    嗣訴外人許國宏於九十年十月三日將上開債權讓與被上訴人，詎被上訴人竟以系
    爭債權憑證為執行名義，向原法院聲請執行上訴人所有存放於第三人聯邦銀行、
    中國國際銀行、安泰銀行之存款，爰依強制執行法第十五條規定請求撤銷上開執
    行程序等語。原審為上訴人敗訴之判決，上訴人不服，提起上訴，並追加備位之
    訴，主張：如法院認上開存款係屬第三人聯邦銀行、中國國際銀行、安泰銀行所
    有，而上訴人對各該銀行僅有存款返還請求權，則上開銀行理應本於存款所有權
    人之地位行使執行異議之權利，然上開銀行竟怠於行使，故上訴人自得代位行使
    ，請求撤銷上開執行程序等語。並聲明：(一)原判決廢棄。(二)原法院九十一年度執
    字第三六八七九號強制執行事件，就上訴人所有於聯邦銀行、中國國際銀行、安
    泰銀行之存款二百一十萬零一百七十元所為之強制執行程序應予撤銷。
四、被上訴人則以：上訴人係祭祀公業詹文仲、詹文傍之管理人，該公業所有之土地
    與建商合建分得台北市○○○路○段六十三巷五十四弄一號一樓等房地一至七樓
    共十四棟，其中二棟與另一地主協議分配取得二百一十五萬六千九百六十七元，
    及其餘十多棟房地出售所得，均由上訴人存入其私人帳戶，故原法院所為執行程
    序並無不合等語，資為抗辯。原審為被上訴人勝訴之判決，被上訴人對於上訴人
    之上訴則聲明駁回上訴。
五、上訴人主張其為訴外人祭祀公業詹文仲、詹文傍之管理人，訴外人許國宏對於祭
    祀公業詹文仲、詹文傍原有三百零一萬元之債權，經執行結果尚餘二百十一萬二
    千一百七十元未受清償，嗣訴外人許國宏於九十年十月三日將上開債權讓與被上
    訴人等情，為被上訴人所不爭執，並據提出原法院八十八年促字第三三九九七號
    支付命令、九十年八月二十九日北院文九十民執寅字第一一三六六號債權憑證、
    協議書、債權受償計算書、存證信函等件為證（見原審卷第十至十六頁），堪信
    為真正。
六、按第三人就執行標的物有足以排除強制執行之權利者，得於強制執行程序終結前
    ，向執行法院對債權人提起異議之訴；如債務人亦否認其權利時，並得以債務人
    為被告，強制執行法第十五條定有明文。經查：
  (一)被上訴人執系爭債權憑證為執行名義，向原法院聲請就債務人即祭祀公業詹文仲
    、詹文傍對於第三人華南商業銀行股份有限公司公館分公司（下稱華南銀行）、
    聯邦銀行、中國國際銀行、安泰銀行之存款債權為強制執行，經原法院以九十一
    年度執字第三六八七九號受理在案。原法院並於九十二年四月十六日以北院錦九
    十一執寅字第三六八七九號執行命令（下稱系爭執行命令）扣押祭祀公業詹文仲
    、詹文傍對於第三人華南銀行、聯邦銀行、中國國際銀行、安泰銀行之存款債權
    ，此經本院調閱上開執行案卷查明無訛，是上開執行事件之執行標的應係執行債
    務人祭祀公業詹文仲、詹文傍所有對於上開銀行之存款債權。
  (二)查第三人安泰銀行於收受系爭執行命令後，於九十二年四月二十三日以安通作字
    第００五六號函覆執行法院：「查債務人乙○○截至九十二年四月二十一日止於
    本分行設有活儲存款帳戶00000000000000，餘額為新台幣肆萬陸
    仟壹佰捌拾參元整，另有定存二筆，帳號為00000000000000，金
    額均為新台幣肆拾萬元整，到期日則分別為九十二年七月五日及九十二年七月十
    一日，兩筆合計為新台幣捌拾萬元整，已依令就該餘額予以扣押在案」，此有上
    開函文附於上開執行案卷可稽（參見原審卷第五八頁），而第三人安泰銀行亦於
    原審陳稱：該銀行所扣押者係上訴人個人名義之存款帳戶內存款等語（見原審卷
    第五三頁），可見第三人安泰銀行所執行之標的係上訴人所有對於該銀行之存款
    債權，而非執行債務人祭祀公業詹文仲、詹文傍所有對於該銀行之存款債權。又
    查，上訴人固為祭祀公業詹文仲、詹文傍之管理人，惟上訴人與祭祀公業詹文仲
    、詹文傍仍屬不同之權利主體，故上訴人所有之財產與祭祀公業詹文仲、詹文傍
    所有之財產應屬個別所有，而有所區分。是第三人安泰銀行所執行扣押之標的既
    非屬執行債務人祭祀公業詹文仲、詹文傍所有之存款債權，則該存款債權之所有
    人即上訴人自得依前揭規定請求撤銷該部分之執行程序。
  (三)被上訴人雖主張祭祀公業詹文仲、詹文傍因與第三人合建而受分配十四棟房地，
    上訴人將其中二棟與地主協議分配取得二百一十五萬六千九百六十七元，連同其
    餘房地出售所得均存入其私人帳戶之事實，並提出建物分配協議書、結算書、支
    票、存證信函等件為證（見原審卷第四五至四九頁），惟為上訴人所否認。然查
    ，被上訴人所主張之上開事實縱然屬實，亦係被上訴人得否代位祭祀公業詹文仲
    、詹文傍向上訴人請求給付之問題，而於被上訴人對上訴人取得執行名義之前，
    被上訴人尚不得執系爭債權憑證為執行名義，逕對上訴人所有之財產聲請強制執
    行。
  (四)查第三人聯邦銀行於收受系爭執行命令後，於九十二年五月二日以九十二聯館字
    第００四五號函覆執行法院：「有關貴院囑扣債務人乙○○即祭祝公業詹文仲詹
    文傍管理人之存款債權乙案，本行扣押對象究應為乙○○或乙○○即祭祝公業詹
    文仲詹文傍或二者均應扣押，敬請釋覆」，此有上開函文附於上開執行案卷可稽
    （參見原審卷第五七頁），而執行法院迄未函覆，故第三人聯邦銀行並未扣押上
    訴人所有對於該銀行之存款債權，此經第三人聯邦銀行於原審陳明屬實（見原審
    卷第五三頁），並經本院調閱上開執行案卷查明無誤。又第三人中國國際銀行於
    收受系爭執行命令後，亦於九十二年五月六日具狀向執行法院聲明異議，並陳明
    ：「．．．茲因該債務人（即乙○○即祭祝公業詹文仲詹文傍管理人）未於本行
    立帳，而其管理人乙○○於本行寄存款項之留存開戶資料及印鑑卡均以『乙○○
    』具名為之，無從據以認定為前開債務人對本行之存款債權．．．」，亦有異議
    狀附於上開執行案卷可稽，足徵第三人聯邦銀行及中國國際銀行並未扣押上訴人
    所有對於各該銀行之存款債權。是上訴人主張依強制執行法第十五條規定及代位
    第三人聯邦銀行及中國國際銀行行使執行異議權，請求撤銷此部分之執行程序，
    於法均有未合，而不應准許。
七、綜上所述，上訴人依強制執行法第十五條規定，請求撤銷原法院九十一年度執字
    第三六八七九號強制執行事件就上訴人所有對於安泰銀行之存款債權八十四萬六
    千一百八十三元所為之強制執行程序，為有理由，應予准許；其逾此範圍之請求
    即為無理由，不應准許。原審就上開應予准許部分為上訴人敗訴之判決，尚有未
    洽，上訴意旨就此部分指摘原判決不當，求予廢棄改判，為有理由，應予准許。
    至於上開不應准許部分，原審為上訴人敗訴之判決，依其理由雖屬不當，惟其判
    決結果並無不同，是上訴人就此部分請求將原判決廢棄改判，即為無理由，應予
    駁回。
八、兩造其餘攻擊防禦方法核與本件訴訟結果無涉，爰不予逐一論述，併此敘明。
九、據上論結，本件上訴為一部有理由，一部無理由，依民事訴訟法第四百五十條、
    第四百四十九條第二項、第四百六十三條、第三百八十五條第一項前段、第七十
    九條，判決如主文。
中      華      民      國    九十二    年     十二     月      九      日
                                民事第十四庭
                                    審判長法  官  張  劍  男
                                          法  官  蔡  芳  齡
                                          法  官  彭  昭  芬
正本係照原本作成。
不得上訴。
中      華      民      國    九十二    年     十二     月      九      日
                                          書記官  丁  華  平


司法院資訊處製作；財團法人民間司法改革基金會備份。
